【裁判字號】    91,訴,776
【裁判日期】    921031
【裁判案由】    塗銷所有權移轉登記
【裁判全文】
臺灣屏東地方法院民事判決  九十一年度訴字第七七六號
    原      告  聯信商業銀行股份有限公司
    法定代理人  甲○○
    訴訟代理人  周慧貞律師
    被      告  乙○○      住.
                丁○○      住.
    兼  右二人
    訴訟代理人  丙○○      住.
右當事人間請求塗銷所有權移轉登記事件，本院於民國九十二年十月二十二日言詞辯
論終結，判決如左：
    主      文
被告乙○○、丁○○間於民國八十八年七月二十九日就坐落屏東縣萬丹鄉○○段一三
○五之四地號、地目田、面積一一平方公尺、權利範圍全部之土地，所為之買賣行為
及所有權移轉行為，應予撤銷。
被告丁○○應將前項土地經屏東縣屏東地政事務所以八八屏登字第一七○五六○號收
件，於民國八十八年八月二十四日所為之所有權移轉登記予以塗銷。
被告乙○○、丙○○間於民國八十八年七月二十九日就坐落屏東縣萬丹鄉○○段一三
○五之五地號、地目田、面積一○平方公尺、權利範圍全部之土地，所為之買賣行為
及所有權移轉行為，應予撤銷。
被告丙○○應將前項土地經屏東縣屏東地政事務所以八八屏登字第一七○五五○號收
件，於民國八十八年八月二十四日所為之所有權移轉登記予以塗銷。
確認坐落屏東縣萬丹鄉○○段一三○五之四、一三○五之五地號土地上之鐵皮涼棚為
被告乙○○所有。
訴訟費用由被告負擔。
    事實及理由
一、本件原告原起訴先位聲明：除求判決如主文第一至四項所示外，被告丁○○、丙○○並應將坐落屏東縣萬丹鄉○○段一三○五之四地號、地目田、面積一一平方
    公尺及同段一三○五之五地號、地目田、面積一○平方公尺之土地（下稱系爭一
    三○五之四、一三○五之五號土地）上之鐵皮涼棚（下稱系爭鐵皮涼棚）返還被
    告乙○○，嗣又變更先位聲明：求為判決如主文第一至五項所示。經查，原告上
    開訴之變更，其所請求之基礎事實，均係被告間買賣系爭一三○五之四、一三○
    五之五號土地行為，是否有詐害原告債權，及系爭一三○五之四、一三○五之五
    號土地上鐵皮涼棚究屬被告何人所有之事實，是其所請求之基礎事實應為同一事
    實，核與民事訴訟法第二百五十五條第一項但書第二款規定相符，應予准許。
二、原告主張：訴外人張黃靜於民國八十二年八月廿一日，邀同其配偶即被告乙○○
    為連帶保證人，由被告乙○○提供其名下坐落屏東縣萬丹鄉○○段第一三一二、
    一三一四地號土地，暨其上同地段第五九七、五九八建號建物為抵押物，向原告
    借款新台幣（下同）一千五百萬元，另又由被告乙○○為連帶保證人，再向原告
    借款六百萬元，共計二千一百萬元。詎借款人張黃靜於借款期限即將屆至前，忽
    自八十八年八月九日起停止繳息，幾經催討均未獲置理，尚欠原告一千九百四十
    五萬元，原告遂循拍賣上開抵押物之法律途徑追償借貸債權。然歷經二次拍賣抵
    押物程序，均乏人問津，經深入調查，始知抵押土地前與萬丹街之間，尚存有系
    爭一三○五之四、一三○五之五號二筆土地，該二筆土地原為被告乙○○所有，
    且系爭鐵皮涼棚亦為被告乙○○所搭建，而被告乙○○竟以損害債權為目的，於
    借款人張黃靜停止繳息後，即於八十八年八月廿四日，分別將系爭一三○五之四
    號土地以三十四萬元出賣予知悉上情之其子即被告丁○○，系爭一三○五之五號
    土地以三十萬元出賣予知悉上情之其子即被告丙○○，並辦理移轉過戶完畢。嗣
    於強制執行程序時，被告乙○○復向執行法院主張坐落系爭鐵皮涼棚係被告丁○○、丙○○所搭建，致被告乙○○之責任財產減少，而有害於原告之債權，為此
    ，爰依民法第二百四十四條第二項、第四項之規定提起先位之訴等語，並聲明：
    求為判決如主文所示。又倘認系爭鐵皮涼棚為被告丁○○、丙○○所搭建，則於
    原告依民法第二百四十四條第二項、第四項訴請被告丁○○、丙○○塗銷系爭一
    三○五之四、一三○五之五號二筆土地所有權移轉登記，並回復登記所有權人為
    被告乙○○後，系爭鐵皮涼棚即屬無權占有被告乙○○所有之系爭一三○五之四
    、一三○五之五號二筆土地，為此爰依民法第二百四十二條規定，代位被告乙○○，對被告丁○○、丙○○主張民法第七百六十七條所有物返還請求權，提起備
    位之訴等語，並聲明：(一)求為判決如文第一至四項所示。(二)被告丁○○、丙○○
    應將系爭鐵皮涼棚拆除，將系爭一三○五之四、一三○五之五號土地返還被告乙○○。(三)前項請求，願供擔保，請准宣告假執行。
三、被告則以：被告丁○○、丙○○因平時幫忙其父親即被告乙○○繳納利息多年，
    為補償被告丁○○、丙○○多年來的付出，被告乙○○遂將系爭一三○五之四、
    一三○五之五號二筆土地出賣予被告丁○○、丙○○，並移轉過戶予被告丁○○
    、丙○○，被告丁○○、丙○○始終均不知被告乙○○於出賣系爭二筆土地時，
    已無能力繳納利息，又原告債權無法受償之損害亦非被告乙○○出售系爭二筆土
    地所造成，當初訴外人張黃靜邀被告乙○○為連帶保證人向原告借款時，曾提供
    足額之擔保品，嗣因國內經濟景氣變差，上開擔保品價值下跌，才導致原告債權
    之損害。另系爭鐵皮涼棚則確係被告丁○○、丙○○所搭建，渠等有所有權，且
    原告提起本件訴訟，已逾民法第二百四十五條所規定一年之除斥期間等語，資為
    抗辯。並聲明：原告之訴駁回。
四、原告主張：訴外人張黃靜於八十二年八月廿一日，邀同其配偶即被告乙○○為連
    帶保證人，由被告乙○○提供其名下坐落屏東縣萬丹鄉○○段第一三一二、一三
    一四地號土地，暨其上同地段第五九七、五九八建號建物為抵押物，向原告借款
    一千五百萬元，另又由被告乙○○為連帶保證人，再向原告借款六百萬元，共計
    二千一百萬元。詎借款人張黃靜於借款期限即將屆至前，忽自八十八年八月九日
    起停止繳息，幾經催討均未獲清償，尚欠原告一千九百四十五萬元，而被告乙○○竟於八十八年八月廿四日，分別將系爭一三○五之四號土地以三十四萬元出賣
    予知悉上情之其子即被告丁○○，系爭一三○五之五號土地以三十萬元出賣予知
    悉上情之其子即被告丙○○，並辦理所有權移轉登記完畢之事實，業據其提出土
    地建物登記簿謄本、借款申請書、借據、授信約定書等件為證，且為被告所不爭
    執，應堪信為真實。
五、按民法第二百四十四條撤銷權，自債權人知有撤銷原因時起，一年間不行使，或
    自行為時起經過十年而消滅，民法第二百四十五條定有明文。本件原告曾就被告
    乙○○以買賣為由，移轉系爭一三○五之四、一三○五之五號土地所有權予被告
    丁○○、丙○○一事之真正存有懷疑，而向台灣屏東地方法院檢察署提出偽造文
    書之刑事告訴，並經該署以九十一年度偵字第三四○九號偵查案件受理在案，嗣
    於該案件九十一年七月四日偵查庭訊問時，原告始查知被告間確有買賣關係之存
    在，且被告丁○○、丙○○亦知悉被告乙○○於移轉系爭二筆土地時，已無力繳
    納利息，有原告提出之偵訊筆錄影本一件在卷可稽（見本院卷第一○四頁），並
    經本院調取該署九十一年度偵字第三四○九號偵查卷宗核閱屬實，是原告應於此
    時始知悉被告間就系爭一三○五之四、一三○五之五號土地所為之買賣行為及所
    有權移轉行為，存有民法第二百四十四條第二項所定之撤銷原因，從而，原告迄
    九十一年九月二十七日始提起本件撤銷詐害債權訴訟，應未逾一年之除斥期間，
    應屬合法。被告抗辯：原告起訴已逾一年除斥期間云云，應不足採。
六、按債務人所為之無償行為，有害及債權者，債權人得聲請法院撤銷之，民法第二
    百四十四條第一項定有明文。又債權人依民法第二百四十四條第一項或第二項規
    定，提起撤銷債務人詐害行為之訴，必須有保全之必要，始得為之。設債務人就
    其無償行為或有償行為所處分之財產外，尚有其他財產足清償其對於債權人之債
    務，自無仍許債權人依上開規定行使撤銷權之餘地，最高法院七十六年度台上字
    第一三九五號判決參照。另保證債務之所謂連帶，係指保證人與主債務人負同一
    債務，對於債權人各負全部給付之責任者而言，此就民法第二百七十二條第一項
    規定連帶債務之文義參照觀之甚明。準此，連帶保證人既與主債務人對於債權人
    負同一債務，連帶保證人於連帶保證契約成立後，與債權人之債權債務關係即已
    發生，其所有之財產即為債權人之總擔保，如所為處分財產之行為有害及債權者
    ，即屬詐害行為，債權人當可聲請法院撤銷之，以保全債務人之責任財產。經查
    ，被告乙○○於八十八年八月二十四日移轉系爭一三○五之四、一三○五之五號
    土地予被告丁○○、丙○○時，其名下財產除系爭一三○五之四、一三○五之五
    號土地外，剩餘如下：(一)坐落屏東縣萬丹鄉○○段一一三五、一一三五之一至之
    五地號之土地六筆，應有部分各八四分之一四，八十八年七月份公告現值為四十
    二萬一千八百元，有土地登記謄本六件、屏東縣稅捐稽處九十二年七月三日屏稅
    財字第○九二○○六六七四三號函在卷可稽（見本院卷第八二頁至九九頁及一五
    八頁）；(二)坐落屏東縣萬丹鄉○○段一三一二地號土地，八十八年七月份公告現
    值為二百七十七萬三千七百九十四元，有土地登記謄本一件可稽（見本院卷第一
    ○○頁）；(三)坐落屏東縣萬丹鄉○○段一三一四地號土地，八十八年七月份公告
    現值為二百七十三萬七千五百三十六元，有土地登記謄本一件可稽（見本院卷第
    一○一頁）；(四)坐落屏東縣萬丹鄉○○段五九七、五九八建號建物，經建昌不動
    產鑑定股份有限公司鑑定結果分別為：一百八十七萬二千六百零四元、一百八十
    二萬一千六百元，有該公司九十年九月二十四日（九十）建昌鑑估字第Ｐ０９０
    ８號函一件在卷可稽（見本院卷第三四、三五頁）；(五)坐落屏東縣萬丹鄉○○段
    五四九地號土地暨其上同段一六六建號建物，經本院八十九年度執字第三四六三
    號強制執行案件，拍定價格為三百九十四萬三千元，有本院民事執行處強制執行
    金額計算書分配表影本一件在卷可稽（見本院卷第八一頁），上開財產加總計一
    千三百五十七萬零三百三十四元。茲衡量國內經濟環境，因國際間景氣循環等因
    素，自八十七年以來迄今，均處於衰退期，於此段期間國內經濟及物價指數波動
    不大，是上開財產計算之總額一千三百五十七萬零三百三十四元，應與被告乙○○於八十八年八月二十四日將系爭一三○五之四、一三○五之五號土地移轉登記
    予被告丁○○、丙○○時，其責任財產之總價值，相差不多。從而，被告乙○○
    上開財產計算之總額，與其連帶保證其妻張黃靜積欠原告之債權額一千九百四十
    五萬相較，顯不足清償原告之債權，自屬有害及原告債權。又被告丁○○、丙○○於上開檢察署九十一年度偵字第三四○九號偵查案件九十一年七月四日偵查庭
    訊問時，已自承渠等知悉被告乙○○於移轉系爭一三○五之四、一三○五之五號
    土地時，已無力繳納利息等語，已如前述，且被告乙○○、丁○○、丙○○三人
    為父子關係，甚為密切，衡諸常情，被告丁○○、丙○○對其父親乙○○之資產
    狀況，應相當了解，從而，被告丁○○、丙○○自被告乙○○以買賣方式取得系
    爭一三○五之四、一三○五之五號土地時，應已知悉該買賣行為有害於原告之債
    權。準此，被告乙○○出售及移轉系爭二筆土地予被告丁○○、丙○○所有之時
    ，業使其本身無力清償其妻張黃靜積欠原告之債務，則其之有償行為自係有害於
    原告之債權，且其現有之上開財產仍不足清償，依首開法條規定及判例意旨，原
    告自可訴請撤銷該買賣行為及移轉系爭二筆土地所有權之物權行為，並請求被告
    丁○○、丙○○塗銷該所有權移轉登記，被告抗辯：原告債權無法受償之損害並
    非被告乙○○出售系爭二筆土地所造成，係因國內經濟景氣變差，上開擔保品價
    值下跌，才導致原告債權受損，被告丁○○、丙○○始終均不知被告乙○○於出
    賣系爭二筆土地時，已無力繳納利息云云，應不足採。
七、按上訴人在原配住房屋加蓋之增建部分，或與原建物使用共同壁，或加建在原建
    物上，仍須利用原建物之門戶進出，而無獨立之進出通路，各該增建部分，既已
    與原建物附合而成為一整體，即成為原建物之重要成分，依民法第八百十一條之
    規定，應由原建物之所有權人取得各該增建部分之所有權（最高法院八十五年度
    台上字第八○七號判決可資參照）。經查，系爭鐵皮涼棚係依附屏東縣萬丹鄉○○段五九七、五九八號建號建物搭建而成為一整體，並未圍成獨立門戶，僅以支
    柱支撐，前方面臨萬丹街，後方與該五九七、五九八建號建物緊密相連，與該五
    九七、五九八建號建物間並無任何隔牆，係用以販賣檳榔及供停車之用等情，業
    經本院及上開檢察署至現場勘驗明確，並有勘驗筆錄二件（見本院卷第一八○頁
    、偵查卷第六六頁）及現場照片四張（見本院卷第一八五、一八六頁）在卷可稽
    ，足見系爭鐵皮涼棚依附五九七、五九八號建號建物，與該二建物緊密相結合，
    倘失卻該二建物，則系爭鐵皮涼棚即無獨立使用之經濟價值，兩者實為一整體建
    物，揆諸前揭最高法院判決意旨，系爭鐵皮涼棚無論由何人出資興建，皆因民法
    第八百十一條附合之規定，而由五九七、五九八建號建物之所有權人即被告乙○○取得其所有權。從而，原告主張系爭鐵皮涼棚為被告乙○○所有，應屬可採，
    被告抗辯：系爭鐵皮涼棚係被告丁○○、丙○○所搭建，渠等為所有權人云云，
    應不足採。
八、綜上所述，原告依民法第二百四十四條二項、第四項規定，請求判決如主文第一
    至四項所示，為有理由，應予准許；另被告否認乙○○就系爭鐵皮涼棚有所有權
    ，原告提起本件確認之訴，請求判決如主文第五項所示，亦無不合，亦應准許。
    至先位之訴本院已經判決原告勝訴，備位之訴即無庸審酌。本件事證已臻明確，
    兩造其餘攻擊防禦方法，經核均與本件判決結果不生影響，爰不一一論述，併此
    敘明。
九、結論：原告之訴為有理由，依民事訴訟法第七十八條、第八十五條第一項前段，
    判決如主文。
中      華      民      國    九十二    年      十      月    三十一    日
                                    臺灣屏東地方法院民事第二庭
~B審判長法官  阮世賢
~B法      官  胡晏彰
~B法      官  王炳人
右為正本係照原本作成。
如不服本判決，應於送達後廿日內，向本院提出上訴狀。
~B法院書記官  洪榮華
中      華      民      國    九十二    年      十      月    三十一    日


司法院資訊處製作；財團法人民間司法改革基金會備份。
